【裁判字號】    98,訴,104
【裁判日期】    980717
【裁判案由】    拆屋還地等
【裁判全文】
臺灣士林地方法院民事判決               98年度訴字第104號
原      告  戊○○
法定代理人  甲○○
訴訟代理人  楊進興律師
複  代理人  丁○○
被      告  臺北縣汐止市公所
法定代理人  乙○○
訴訟代理人  陳峰富律師
            施汎泉律師
            蔡宜蓁律師
被      告  丙○○
            己○○
共      同
訴訟代理人  庚○○
上列當事人間拆屋還地等事件，本院於民國98年6 月30日言詞辯
論終結，判決如下：
    主  文
被告丙○○、己○○應自坐落臺北縣汐止市○○段一三一七地號
如附圖編號1317-(A)所示部分土地（面積一百二十三平方公尺）
上、門牌號碼臺北縣汐止市○○路二三七巷十四弄八號之房屋遷
出。
被告臺北縣汐止市公所應將前項所示房屋拆除，並將房屋所占用
坐落臺北縣汐止市○○段一三一七地號如附圖編號1317-(A)所示
部分土地（面積一百二十三平方公尺）返還原告。
被告丙○○、己○○應自民國九十七年一月一日起至遷出第一項
所示房屋之日止，按年給付原告新臺幣陸萬肆仟玖佰肆拾肆元。
被告臺北縣汐止市公所應自被告丙○○、己○○遷出第一項所示
房屋之日起，至被告臺北縣汐止市公所拆除第一項所示房屋，返
還占用土地予原告之日止，按年給付原告新臺幣陸萬肆仟玖佰肆
拾肆元。
原告其餘之訴駁回。
訴訟費用由被告丙○○、己○○負擔二分之一，餘由被告臺北縣
汐止市公所負擔。
本判決第一、二項於原告以新臺幣壹佰肆拾伍萬伍仟伍佰元為被
告供擔保後，得假執行。但被告如以新臺幣肆佰拾陸萬陸仟伍
佰元為原告預供擔保，得免為假執行。
本判決第三項於原告按年以新臺幣貳萬壹仟陸佰肆拾捌元為被告
丙○○、己○○供擔保後，得假執行。
本判決第四項於原告按年以新臺幣貳萬壹仟陸佰肆拾捌元為被告
臺北縣汐止市公所供擔保後，得假執行。但被告臺北縣汐止市公
所如按年以新臺幣陸萬肆仟玖佰肆拾肆元為原告預供擔保，得免
為假執行。
原告其餘假執行之聲請駁回。
    事  實  及  理  由
一、原告起訴主張：緣被告臺北縣汐止市公所（下稱為汐止市公
    所）曾就原告所有坐落臺北縣汐止市○○段1317地號土地（
    下稱為系爭土地）與原告簽訂土地租賃契約書（下稱為系爭
    租約），以供被告所有門牌號碼臺北縣汐止市○○路237 巷
    14弄8 號房屋（下稱為系爭房屋）之基地使用。被告汐止市
    公所並將系爭房屋提供予其員工眷屬即被告丙○○、己○○
    居住使用。惟系爭租約之租賃期限至民國95年12月31日屆至
    後，被告汐止市公所即以依行政院人事行政局函釋規定不得
    續租為由，未再與原告續訂租約。系爭租約之租期既已屆至
    ，原告乃多次催促被告汐止市公所騰空拆除房屋返還土地，
    惟被告汐止市公所均以其員工占用房屋不肯遷出為由，迄未
    將系爭土地返還原告，且僅給付原告自96年1 月1 日起至同
    年12月31日止之損害金。爰依民法第455 條、第767 條之規
    定，訴請被告汐止市公所拆屋還地，並請求系爭房屋之占用
    人即被告丙○○、己○○自系爭房屋遷出，以利拆除。又被
    告既無權占有系爭土地，原告自得依民法第184 條、第185
    條、第179 條及土地法第97條之規定，請求被告連帶給付自
    97年1 月1 日起迄拆屋還地之日止，按系爭土地申報地價年
    息10％計算之相當於租金之損害金等語；並聲明：（一）被
    告汐止市公所應將坐落系爭土地如附圖編號1317-(A)所示部
    分之系爭房屋騰空拆除，將占用之土地交還原告。（二）被
    告丙○○、己○○應自系爭房屋內遷出。（三）被告應連帶
    給付原告自97年1 月1 日起至返還系爭土地之日止，按每年
    10萬8240元計算之損害金。（四）原告願供擔保，請准宣告
    假執行。（本院98年6 月30日言詞辯論筆錄減縮訴之聲明）
二、被告汐止市公所抗辯：系爭房屋並未辦理建物所有權第一次
    登記，故無法依登記謄本所為登記認定建物所有權之歸屬，
    因此原告實無法確認被告汐止市公所是否有拆除系爭房屋之
    權。又被告汐止市公所向原告承租系爭土地係供作公務人員
    宿舍基地，系爭房屋原係由訴外人聶馨（已歿）配住，被告
    丙○○及己○○則係聶馨之遺眷，並繼續使用系爭房屋迄今
    。然依行政院人事行政局92年8 月11日局授住字第09203069
    09號函重申行政院人事行政局74年5 月18日台（74）人政肆
    字第14927 號、以及行政院50年12月5 日台五十人字第7181
    號函示意旨，公務人員於「事務管理規則」修正前退休，而
    現仍續住修正前規則所定『眷屬宿舍』之退休人員，固准予
    續住至宿舍處理時為止，惟系爭房屋既係承租私有土地，於
    租期屆滿時已不得再繼續租賃，應已符合宿舍處理之規定。
    則於系爭租約租期屆至時，被告丙○○、己○○自應遷出返
    還系爭房屋。被告汐止市公所並已屢次向被告丙○○、己○
    ○發函並召開多次協調會請求遷離，渠等仍拒不搬遷。足認
    系爭土地係因被告丙○○、己○○未自系爭房屋搬遷致原告
    無法收回，被告汐止市公所已盡全力協調，實無可歸責之事
    由，主觀上更損害原告之故意或過失。且被告汐止市公所既
    非系爭房屋及所坐落土地之直接占有人，亦未自被告丙○○
    、己○○收受任何利益，自無不當得利可言。從而，原告請
    求被告汐止市公所應與其餘被告負連帶負侵權行為損害賠償
    責任及返還不當得利，均無理由等語；並聲明：（一）原告
    之訴及假執行之聲請均駁回。（二）如受不利之判決，願供
    擔保請准宣告免為假執行。
三、被告丙○○、己○○則以：被告丙○○、己○○分自40年、
    42年間起居住系爭房屋。被告汐止市公所並曾於80年間對被
    告丙○○、己○○提起訴訟，要求渠等自系爭房屋遷出。然
    該事件已經臺灣高等法院81年度上易字第30號判決確認被告
    有權續住系爭房屋，依民事訴訟法第436 條之規定，自不得
    再對同一事件提起訴訟。且足認被告丙○○、己○○居住系
    爭房屋確具有合法性及正當性。又被告丙○○、己○○之法
    律關係相對人為被告汐止市公所，與原告並無交付之權利義
    務。是原告對渠等提起本件訴訟，實無理由等語，資為抗辯
    ；並聲明：原告之訴駁回。
四、經查，下列事項為兩造所不爭執（見本院98年6 月30日言詞
    辯論筆錄），並有系爭土地登記謄本、土地租賃契約書、台
    北縣汐止市公所鎮市有建物部分清冊、臺北縣政府稅捐稽徵
    處房屋稅籍證明書影本等件在卷為證，並經本院會同兩造及
    臺北縣汐止地政事務所現場勘測明確，有該所98年4 月13日
    土地複丈成果圖乙紙附卷可稽，應與事實相符。
    1.系爭房屋係坐落於原告所有系爭土地上，其坐落之位置及
      面積如附圖編號1317-(A)所示（面積123平方公尺）。
    2.系爭土地係由被告汐止市公所向原告租用，租期至95年12
      月31日止。系爭房屋稅籍資料上之納稅義務人為被告汐止
      市公所，並登記於被告汐止市公所公產清冊上，前由被告
      汐止市公所配予汐止市公所員工聶馨（已歿）住用，並由
      聶馨之配偶即被告丙○○，以及聶馨之子即被告己○○分
      別自40年及42年起居住使用迄今。
五、本件經於本院98年6 月30日言詞辯論期日協商兩造確認爭點
    為：
    1.原告訴請被告丙○○、己○○自系爭房屋遷出，並請求被
      告汐止市公所將系爭房屋拆除並返還所占用系爭土地如附
      圖編號1317-(A)所示部分 ，有無理由？
      被告汐止市公所是否為系爭房屋之事實上處分權人？
      系爭房屋占有使用系爭土地如附圖編號1317-(A)所示部
        分是否有合法權源？
    2.原告訴請被告連帶給付自97年1 月1 日起至返還系爭土地
      止如附圖編號1317-(A)所示部分，按每年10萬8240元計算
      之損害金，有無理由？以下茲論述之。
  (一)經查，系爭房屋雖係未經辦理建物所有權第一次登記之建物
    ，惟其稅籍納稅義務人確為被告汐止市公所，有臺北縣政府
    稅捐稽徵處房屋稅籍證明書影本乙紙為證。且系爭房屋並以
    「員工眷屬宿舍」為財產名稱，登記於被告汐止市公所公產
    清冊上乙節，亦有台北縣汐止市公所鄉鎮市有建物部分清冊
    影本乙紙可憑。再參酌被告汐止市公所早於80年間即曾向被
    告丙○○起訴請求遷讓房屋，於該事件中並陳述：系爭房屋
    係其接收日產，部分房屋已有破損，乃自行搭建做為宿舍而
    為所有權人等語，有臺灣高等法院81年度上易字第30號民事
    判決影本乙份在卷足稽。堪認被告汐止市公所確為系爭房屋
    之事實上處分權人，應無可疑。則原告以之為本件拆屋還地
    之訴之被告，自無不合。
  (二)次按，承租人於租賃關係終止後，應返還租賃物，民法第45
    5 條定有明文。又所有人對於無權占有或侵奪其所有物者，
    得請求返還之，對於妨害其所有權者，得請求除去之，同法
    第767 條亦規定甚明。經查，系爭房屋所坐落系爭土地前雖
    為被告汐止市公所租用，惟租期於95年12月31日已然屆至，
    已如前述。被告汐止市公所既自承不再續租系爭土地，復無
    其他合法占有使用系爭土地之合法權源，則原告依上開規定
    ，請求被告汐止市公所應將系爭房屋拆除，並返還所坐落土
    地，於法應無不合。次查，被告丙○○及己○○分別自40年
    及42年起即居住使用系爭房屋迄今，已如前述。則渠等於住
    用系爭房屋之同時，自亦同時占用系爭房屋所坐落系爭土地
    如附圖編號1317-(A)所示部分，洵無疑義。被告丙○○、己
    ○○雖抗辯：渠等係於72年4 月29日事務管理規則修正前配
    住系爭房屋，仍合於准予續住至宿舍處理時為止，此合法住
    用系爭房屋之權利已經臺灣高等法院81年上易字第30號請求
    遷讓房屋之民事確定判決認定明確，原告不得再提起同一訴
    訟云云，並提出該判決書影本乙份為據。然查，上開事件係
    由汐止市公所為原告，對包括被告丙○○在內之人訴請遷讓
    房屋，與本件訴訟之當事人、訴之聲明及請求權基礎俱不相
    同，並非同一事件，自無一事不再理可言。次查，縱認被告
    丙○○、己○○迄今仍得基於無償使用借貸之關係住用系爭
    房屋，然渠等實無從執其與被告汐止市公所間對於系爭房屋
    核屬債權性質之使用借貸關係，作為占有原告所有系爭土地
    之合法權源。從而，原告以被告丙○○、己○○住用系爭房
    屋所為，亦無權占用系爭土地如附圖編號1317-( A) 所示部
    分，因而依民法第767 條之規定訴請渠等應自系爭房屋遷出
    ，以排除侵害，亦屬有據。
  (三)再按，無權占有他人土地，可獲得相當於租金之利益，並致
    土地所有權人受有同額之損害，應為社會之通念。是無權占
    有人顯係無法律上之原因而受利益，土地所有權人自得依不
    當得利法則，請求返還相當於租金之利益。經查，被告丙○
    ○、己○○於住用系爭房屋之同時，無權占有所坐落系爭土
    地如附圖編號1317-(A)所示部分，自受有利益，且致原告無
    法使用收益系爭土地而受有損害，固無疑義。惟渠等於系爭
    租約屆期後，對於被告汐止市公所促請其遷出系爭房屋之所
    為，均未置理之情，有被告汐止市公所97年2 月26日北縣汐
    行字第0970004532號函、97年11月26日北縣汐行字第097003
    0689號及98年1 月7 日北縣汐行字第0980000311號開會通知
    單影本各乙紙存卷可據。足認被告丙○○、己○○對於系爭
    房屋及所坐落土地係出於排他之自主占有。則於被告丙○○
    、己○○占有使用系爭房屋因而使用所坐落土地之期間，占
    有系爭土地如附圖編號1317-(A)所示部分並受有利益者應為
    被告丙○○及己○○。需待被告丙○○、己○○就系爭房屋
    及土地之占有經排除後，被告汐止市公所始因回復系爭房屋
    之占有而占有系爭土地，並受有不當得利，洵堪認定。從而
    ，原告依民法第179 條之規定，於請求被告丙○○、己○○
    給付自系爭租約屆滿後之97年年1 月1 日起至遷出系爭房屋
    之日止之相當於租金之不當利得，及請求被告汐止市公所給
    付自被告丙○○、己○○遷出系爭房屋起至系爭房屋拆除、
    返還土地之日止之不當得利，固堪予准許，逾此部分，則乏
    所據。
  (四)又按，城市地方房屋之租金，以不超過土地及其建築物申報
    總價額年息10％為限，土地法第97條第1 項定有明文。爰審
    系爭土地坐落廟宇後方，與汐止火車站相距不遠，並鄰近汐
    止市場，商業繁榮，惟相連巷弄狹窄、人潮聚集嘈雜各節，
    有相關現場照片數幀及地圖存卷可稽，認應以系爭房屋占用
    系爭土地如附圖編號1317-(A)所示部分之面積、依卷附土地
    登記謄本所載系爭土地96年1 月申報地價每平方公尺8800元
    之年息6 ％，作為計算被告應給付原告之不當得利之準據為
    允洽。依此計算，則原告按年所得請求之不當得利金額應為
    6 萬4944元。（計算式：8800元×123 平方公尺＝0000000
    元；0000000 元×6 ％＝64944元）
  (五)另按，非給付不當得利之類型，所謂受利益致他人受損害，
    係指取得權益內容應歸屬他人之利益即可成立。至於侵權行
    為所謂之損害，固包含所受損害及所失利益，然依民法第21
    6 條之規定，須依通常情形，或依已定之計劃、設備或其他
    特別情事，可得預期之利益，始得視為所失利益。本件被告
    無權占用原告所有系爭土地如附圖編號1317-(A)所示部分而
    侵害原告之所有權，固堪認定。然查，土地閒置者所在多有
    ，原告既未舉證就系爭土地有何已定之計劃、設備或其他特
    別情事，存有可得預期之利益，則其依共同侵權行為之法律
    規定，請求被告就應給付之損害金負連帶賠償責任，自屬無
    據。
六、綜上，原告依民法第455 條、第767 條、第179 條及第184
    條、第185 條之規定，於請求被告丙○○、己○○應自系爭
    房屋遷出，被告汐止市公應將系爭房屋拆除，將系爭土地如
    附圖編號1317-(A)所示部分返還予原告；以及被告丙○○、
    己○○應自97年1 月1 日起至遷出系爭房屋之日止，按年給
    付原告6 萬4944元，及被告汐止市公所應自被告丙○○、己
    ○○自系爭房屋遷出之日起至拆除系爭房屋返還土地之日止
    ，按年給付原告6 萬4944元之範圍內，為有理由，應予准許
    ；逾此部分，為無理由，應予駁回。原告與被告汐止市公所
    陳明願供擔保，聲請宣告假執行或免為假執行，經核原告勝
    訴部分，合於法律規定，爰分別酌定相當之擔保金額宣告之
    ；原告其餘假執行之聲請，因訴之駁回而失所依據，不予准
    許。
七、因本件事證已臻明確，兩造其餘主張陳述及所提之證據，經
    審酌均與判決結果不生影響，爰不一一論列，附此敘明。
八、據上論結，原告之訴為一部有理由，一部無理由，依民事訴
    訟法第79條、第85條第1 項前段、第390 條第2 項、第392
    條判決如主文。
中    華    民    國    98    年    7     月    17    日
                  民事第二庭  法  官  李瑜娟
以上正本證明與原本無異。
如對本判決上訴，應於判決送達後20日內向本院提出上訴狀。
中    華    民    國    98    年    7     月    22    日
                              書記官  李秀蘊


司法院資訊處製作；財團法人民間司法改革基金會備份。
